臺灣桃園地方法院民事判決　　　　　　 99年度重訴字第405號
原　　　告　宋月香
訴訟代理人　朱瑞陽律師
　　　　　　姜義弘
被　　　告　林易麟
　　　　　　徐明男
　　　　　　鍾陳來好
共　　　同
訴訟代理人　江松鶴律師
上列當事人間請求給付違約金事件，本院於民國100 年2 月21日
言詞辯論終結，判決如下：
    主  文
原告之訴及假執行之聲請均駁回。
訴訟費用由原告負擔。
    事  實  及  理  由
甲、原告起訴主張，坐落桃園縣中壢市○○段第427 地號土地（
    下稱系爭土地）為被告與訴外人魏清旗、許金鍊、沈福勝、
    蔡坤塗等7 人所分別共有，其中被告林易麟、徐明男、鍾陳
    來好之土地所有權應有部分各為10萬分之37850 、10萬分之
    30332 、10萬分之1968，合計已達所有權應有部分70.15%。
    被告乃於民國99年7 月21日依土地法第34條之1 規定將系爭
    土地全部出售予原告，兩造並簽立「不動產成屋買賣契約書
    」（下稱系爭契約），約定原告以每坪新臺幣（下同）45萬
    元之價格以及買方支付買價2%之服務費之條件買受。原告為
    支付第1 期簽約款，已於簽約時按被告之應有部分比例，分
    別開立票面金額為新臺幣（下同）2,807 萬元、2,249 萬元
    及145 萬元之支票各交付予被告林易麟、徐明男、鍾陳來好
    。又被告已依土地法第34條之1 規定，於99年7 月22日以中
    壢環北郵局第364 號存證信函（下稱系爭存證信函）通知其
    他共有人，請其等於函到10日內表示是否願以同一價格及條
    件行使優先承購權。系爭土地之共有人即訴外人許金鍊及沈
    福勝於99年7 月23日收受系爭存證信函後，於99年8 月2 日
    始各寄發新竹郵局第913 號、第911 號存證信函通知兩造其
    等欲行使優先承購權，兩造則均遲至99年8 月3 日始收受此
    通知之送達，是訴外人許金鍊及沈福勝行使前述優先承購權
    已逾10日之期限。系爭土地之另共有人即訴外人蔡坤塗雖曾
    於99年7 月31日主張行使優先承購權，但其於99年8 月13日
    與訴外人許金鍊、沈福勝達成協議，改由訴外人許金鍊及沈
    福勝共同承買系爭土地，已無異於放棄優先承買權。而系爭
    土地之共有人即訴外人魏清旗雖於期限內行使上開優先承購
    權，然其就系爭契約中給付仲介費用之約定內容與被告間未
    達成協議，顯見其並未同意以同一條件承買系爭土地，自非
    合法行使本件優先承購權。詎被告竟於99年8 月13日將系爭
    土地售予因逾期行使而喪失優先承購權之訴外人許金鍊及沈
    福勝，違反系爭契約第9 條之約定；且縱認訴外人蔡坤塗及
    魏清旗行使優先承購權合法，然其等擅自變更付款條件為簽
    約款10% 、第2 期款10% 、第3 期款80% ，以遠較原告寬鬆
    優惠之條件與被告另行簽立買賣契約，非依土地法第34條之
    1 第4 項所規定以同一條件行使優先承購權，亦非合法。原
    告於99年8 月30日曾以中壢興國郵局第864 號存證信函催告
    被告應於7 日內解決上開違約出售系爭土地之情事，逾期即
    視為違約。嗣被告於99年9 月9 日協同仲介即訴外人許圳男
    返還上開原告所簽發之用以給付簽約款之支票時，原告亦當
    場向被告表示解除系爭契約之意思，並請求被告應依系爭契
    約第10條第1 項之約定給付違約金，後再於99年10月14日以
    中壢建國路郵局第1371號存證信函通知被告於文到7 日內給
    付違約金5,201 萬元。綜上所述，原告應得依系爭契約第10
    條第1 項之約定請求被告連帶給付違約金之一部3 千萬元。
    為此，爰依法提起本件訴訟等語。並為訴之聲明：被告應連
    帶給付原告3 千萬元，並自99年10月15日起至清償日止，按
    年息5%計算之利息；原告並願供擔保請准宣告假執行。
乙、被告則以：兩造於99年7 月21日所簽立之系爭契約批明事項
    第3 點已載明：「如其他無出面簽約之共有人，有表示優先
    購買權時，簽約款全部無息退還買方，雙方無條件解除本買
    賣契約書」等語。而訴外人許金鍊及沈福勝業已依法主張優
    先承購權，並無逾越法定10日之期間，經被告與其等於99年
    8 月31日簽立系爭土地之買賣契約後，其等已依該買賣契約
    及信託契約將買賣價金全部存入土地銀行信託專戶內。況優
    先承買權人一經表示以同一條件承買，則共有土地之買賣契
    約即當然於出賣之共有人與優先承買之共有人間成立，是被
    告自無違約之處。且被告已於99年7 月21日依約返還原告所
    給付簽約金之支票等語，資為抗辯。並為答辯聲明：駁回原
    告之訴；如受不利判決，願供擔保請准免為假執行。
丙、得心證之理由：
一、經查，原告所主張系爭土地為被告與訴外人魏清旗、許金鍊
    、沈福勝、蔡坤塗等7 人所分別共有，其中被告林易麟、徐
    明男、鍾陳來好之土地所有權應有部分各為10萬分之37850
    、10萬分之30332 、10萬分之1968，合計已達系爭土地所有
    權應有部分70.15%。而被告於99年7 月21日依土地法第34條
    之1 規定將系爭土地全部出售予原告，兩造並簽立系爭契約
    ，原告並給付簽約金予被告。嗣被告於99年7 月22日以系爭
    存證信函通知其他共有人於函到10日內表示是否願以同一價
    格及條件行使優先承購權。系爭土地之共有人即訴外人許金
    鍊及沈福勝係於99年7 月23日收受系爭存證信函，並於99年
    8 月2 日各寄發新竹郵局第913 號、第911 號存證信函通知
    兩造其等欲行使優先承買權，兩造則均於99年8 月3 日收受
    此存證信函之送達。又被告已於99年8 月13日將系爭土地售
    予訴外人許金鍊及沈福勝等事實，均為被告所不爭執，並有
    土地登記謄本1 紙、支票3 紙、系爭存證信函新竹郵局第
    913 號、第911 號存證信函、被告與訴外人許金鍊、沈福勝
    之土地買賣契約書及信託契約書各1 份（均為影本，見本院
    卷第20頁、第23頁至第30頁、第32頁背面至第36頁、第61頁
    至第68頁）、及兩造各自提出之不動產買賣契約書影本（見
    本院卷第21頁至第22頁、第110 頁至第113 頁）附卷可稽，
    足堪信為真實。
二、又原告進而主張系爭土地之共有人即訴外人許金鍊及沈福勝
    行使優先承購權為不合法，故被告與其等就系爭土地訂立買
    賣契約之行為，已違反系爭契約第9 條之約定，應依系爭契
    約第10條之約定，對原告負給付違約金之責之事實，則為被
    告所否認在卷，並抗辯稱系爭契約第2 頁批明事項第3 點已
    約定如有其他之共有人表示優先購買權時，雙方無條件解除
    契約等語。而核原告所提出兩造於99年7 月21日簽訂之「不
    動產成屋買賣契約書」（影本見本院卷第21頁、第22頁，下
    稱原告提出之契約書）與被告所提出同日兩造所簽訂之「不
    動產成屋買賣契約書」（影本見本院卷第110 頁至第113 頁
    ，下稱被告提出之契約書），均屬同份事先印就內容及格式
    之定型化契約書，然其所附加手寫字體之約定內容則有下列
    主要不同之處：(1)原告提出之契約書於第一條買賣標的右下
    方空白處加註：「（每坪45萬買賣；優先購買條件如后）」
    等文字；被告提出之契約書於同一位置則係加註：「（每坪
    45萬買賣）×1098.78 坪」等文字；(2)第三條付款約定中，
    原告提出之契約書於付款期別欄之簽約款、備證款、完稅款
    、交屋款右方各別之約定付款金額欄係依序寫明：「柒仟伍
    佰萬、參億貳仟萬、（空白未填寫）、玖仟玖佰肆拾伍萬」
    ；被告提出之契約書於付款期別欄之簽約款、備證款、完稅
    款、交屋款右方各別之約定付款金額欄則係依序寫明：「柒
    仟伍佰萬、（空白未填寫）、柒仟參佰伍拾萬、參億肆仟伍
    佰玖拾伍萬」；另被告提出之契約書於此第3 條約定右下方
    空白處另有寫明：「（貸款不足以現金補足）（產權過戶及
    設定速件辦理）過戶好撥款」等文字；原告提出之契約書則
    無此記載；(3)被告提出之契約書第四條買方預定貸款之部分
    有寫明「參億肆仟伍佰玖拾伍萬」之金額；原告提出之契約
    書此部分則空白未填寫；(4)原告所提出之契約書第6 條產權
    移轉約定右方之空白處有載寫：「批明事項：買方要求需
    買到本標的全部；目前有徐明男、林易麟、鍾陳來好、魏清
    旗同意以每坪45萬出售予本人；出售土地持分達87% 逾2/3
    以上，人數不限。今買方以土地法34–1 條第1 、2 、3 項
    相關規定向其他共有人許金鍊、沈福勝、蔡坤塗等3 人以存
    證信函催告其是否願意以同一價格（45萬每坪）及同一條件
    （買方支付買價2%服務費）予鑫圳房屋有限公司後，買賣本
    標的全部；如逾10日不表示優先購買時，將以依法提存方式
    將許金鍊、沈福勝、蔡坤塗三位之價金提存至法院。（買賣
    付款方式於簽約備證時付總價80% ；尾款總價20% 於產權過
    戶買方後付款予賣方。每位出賣人付0.5%（賣價服務費）及
    存證費用6,600 元，提存代辦費30,000元，潤筆費2,000 ，
    提存規費2,000 」等文字；被告提出之契約書於同一位置則
    係寫明：「批明事項：買方要求需買到本標的全部；目前
    有徐明男、林易麟、鍾陳來好、魏清旗同意以每坪45萬出售
    土地持分達87% 逾2/3 以上，人數不限。今買方以土地法34
    –1 條第1 、2 、3 項相關規定向其他共有人許金鍊、沈福
    勝、蔡坤塗等3 人以存證信函催告其是否願意以同一價格（
    45萬/ 每坪）及同一條件（買方支付買價2%服務費）予鑫圳
    房屋有限公司後，買賣本標的全部；如逾10日不表示優先購
    買時，將以依法提存方式將許金鍊、沈福勝、蔡坤塗三位之
    價金提存至法院。完稅款用來提存上述3 位不願意出售者
    12.84%持分之價金。其他賣方同意無誤。如其他無出面簽
    約之共有人有表示優先購買時，簽約款全部無息退還買方；
    雙方無條件解除本買賣契約書。如有其他買賣雙方無法排
    除之限制登記或他項權利存在時，雙方亦需無條件解約，簽
    約款無息還買方。」等文字。
三、兩造各自提出之契約書既有上述相當程度之不同內容，則本
    件所續應審究者，即為兩造所成立系爭契約之真正內容，究
    係以原告所提出之契約書為準抑或以被告所提出之契約書為
    準？此部分經查，證人即為兩造擬定系爭契約之代書黃雲雄
    業於本院100 年2 月21日言詞辯論時到庭結證稱略以：伊是
    鑫圳房屋有限公司的特約代書，有幫兩造代擬系爭土地之買
    賣契約書，有兩份不同契約原因是買方（即原告）希望寄土
    地法34條之1 規定的存證信函給其他共有人的時候，所附的
    契約可把第2 期款的買賣價金提高成數到80% ，所以有寫第
    二份。兩造真正成立的是被告提出之契約書，兩份都是同一
    天在賣方即被告林易麟的家裡簽的。伊只有針對第一份買賣
    契約（即被告提出之契約書）有說明如果沒有拿合約去通知
    行使優先承買權，契約可能會無效，第二份是買方希望賣方
    （即被告）配合的，伊就沒有多說什麼。兩造有說契約是依
    照第一份契約（即被告提出之契約書），原因是買方要貸款
    ，有講的很清楚其他的價金要貸款。系爭存證信函所附是第
    二份契約（即原告提出之契約書）；第一份的合約（即被告
    提出之契約書）沒有寄送任何的通知給未到場的所有共有人
    行使優先承買權。第一份合約與第二份合約的批明事項為何
    會有不同之原因是第二份契約（即原告提出之契約書）都是
    買方要求定的，所以批明事項也是按照買方的要求寫的，才
    會有不同的內容，買賣雙方是在伊寫完批明事項後才簽名用
    印等語在卷可參（見本院卷第126 頁至第128 頁）；另證人
    即負責仲介系爭土地買賣之鑫圳房屋有限公司人員許圳男亦
    於同日到庭結證稱略以：被證八（即被告提出之契約書）的
    付款方式簽約款是7 千5 百萬元，完稅款是7 千3 百50萬元
    ，原證二（即原告提出之契約書）的簽約款是7 千5 百萬元
    ，備證款是3 億兩千萬元，金額差異這麼大之原因是因為第
    一份合約（即被告提出之契約書）是正式合約，買方是要貸
    款的。第二份合約（即原告提出之契約書）是因為買方要求
    請我們仲介與地主協調用買賣的付款成數提高來逼退優先承
    買權人。當天在被告林易麟的家裡協調很久。寫第二份契約
    都是買方提出來的，寫的內容也都是買方說的，由證人黃雲
    雄擬契約。系爭存證信函所附的契約是第二份合約，因為買
    方有要求要用第二份合約寄出去。被告用存證信函向原告解
    除契約是解除第一份契約，第一份的合約沒有通知過其他共
    有人，這是買方要求的等語附卷足稽（見本院卷第128 頁、
    第129 頁）。證人係屬辦理系爭土地買賣之仲介及代書工作
    之人，所為證言均屬在場親見親聞之內容，且不問系爭土地
    出賣予何人，證人均有其固定酬勞可得，難認有偏頗何造之
    可能及必要，是本院認為其等之證言為可採。再就兩造所各
    自提出之上述兩份契約之內容而論，確僅有被告提出之契約
    書中有關於買方即原告貸款金額之約定；另原告提出之契約
    書中復將付款期別中第2 期備證款提高至3 億2 千萬元，與
    被告提出之契約書所載無備證款，僅在最後一期交屋款始為
    3 億4 千5 百95萬元之部分亦有絕大差異，得致前期資力不
    足之其他共有人萌生不敢行使優先承購權之可能甚明，在在
    足認與證人所述之內容相符。可知兩造所成立之系爭契約，
    應為被告提出之契約書所示內容，已堪認定明確。原告空言
    主張該份契約已經兩造予以作廢，經核與上開調查證據之結
    果不符，原告又未能舉出其餘證據以資證明其主張屬實，自
    難採信。
四、按表意人與相對人通謀而為虛偽意思表示者，其意思表示無
    效，民法第87條第1 項前段定有明文。原告提出之契約書既
    係原告為使其餘共有人不敢行使優先承購權而擬就，並非兩
    造買賣系爭土地之系爭契約，自屬兩造通謀而為虛偽意思表
    示所成立，依上揭法律規定，此份契約應屬無效。再按共有
    土地或建築改良物，其處分、變更及設定地上權、永佃權、
    地役權或典權，應以共有人過半數及其應有部分合計過半數
    之同意行之。但其應有部分合計逾三分之二者，其人數不予
    計算。共有人依前項規定為處分、變更或設定負擔時，應事
    先以書面通知他共有人；其不能以書面通知者，應公告之。
    共有人出賣其應有部分時，他共有人得以同一價格共同或單
    獨優先承購，土地法第34條之1 第1 項、第2 項、第4 項前
    段定有明文。且按土地法第34條之1 第4 項規定之優先承購
    權係指他共有人於共有人出賣共有土地或建築改良物時，對
    於該共有人有請求以同樣條件訂立買賣契約之權而言，最高
    法院65年台上字第853 號判例意旨足資參照。可知土地法第
    34條之1 第4 項規定之優先承購權，係指他共有人於共有人
    出賣共有土地之應有部分時，對於該共有人有請求以同樣條
    件訂立買賣契約之權，故出賣之共有人與他人所訂契約或他
    人承諾之一切條件，優先承購權人必須均表接受，始有合法
    行使優先承購權可言，倘有部分不接受或擅加予變更買賣條
    件時，即非合法行使優先承購權（最高法院98年度台上字第
    1285號裁判意旨可供參考）。本件兩造成立系爭契約後，雖
    以系爭存證信函通知系爭土地之其餘共有人，然系爭存證信
    函所附之買賣契約書係原告所提出之契約書，並非兩造真正
    所成立之系爭契約，且其用意係原告欲以比較苛刻之付款條
    件，使其餘共有人知難而退，不敢行使優先承購權之事實，
    業經前開證人證述無訛。是兩造所通知其餘共有人行使優先
    承購權之買賣條件，既與系爭契約不符，而有付款條件較為
    嚴苛之情事，致優先承購權人無從依兩造真正買賣之系爭契
    約條件為審酌，揆諸上揭法律規定及說明之意旨，自難認為
    已有合法之通知，否則若認為以虛偽之買賣條件為通知仍屬
    合法之通知，無異使上揭通知行使優先承購權之法律規定形
    同具文，自非可採。
五、按「賣方擔保本標的物產權清楚，並無一物數賣…等情事，
    …。」、「賣方違反前條第1 項約定，致影響買方權利時，
    買方得定相當期限催告賣方解決，逾期仍未解決者，買方得
    解除本契約。解約時賣方除應將買方已付之房地價款並附加
    法定利息全部退還買方外，並應按房地總價款百分之十五支
    付違約金。但該賠償之金額超過已付價款者，則以已付價款
    為限，買方不得另行請求損害賠償。」系爭契約第9 條第1
    項、第10條第1 項固分別有明文約定。然按「如其他無出面
    簽約之共有人有表示優先購買時，簽約款全部無息退還買方
    ；雙方無條件解除本買賣契約書。」系爭契約之批明事項第
    3 點亦有明文約定。兩造並未將系爭契約合法通知可行使優
    先承購權之其餘共有人之事實，既經認定如前，則本件於被
    告再重新將系爭契約之真正買賣條件合法通知其餘共有人之
    前，自未能確定是否有其餘共有人願行使此優先承購權；苟
    有其餘共有人願意行使，則依上揭系爭契約批明事項之約定
    ，兩造須無條件解除系爭契約，被告即無須負何違約責任。
    故在被告為此重新通知之行為前，原告自不得逕予主張被告
    應負違約責任。
六、從而，原告依系爭契約第第9 條第1 項、第10條第1 項約定
    之法律關係，請求被告連帶給付原告3 千萬元並自99年10月
    15日起至清償日止，按年息5%計算之利息，為無理由，應予
    駁回。
七、本件事證已臻明確，兩造其餘攻擊或防禦方法及未經援用之
    證據，經本院斟酌後，認為均不足以影響本判決之結果，自
    無再逐一詳予論駁之必要，併此敘明。
八、本件原告之訴既經駁回，其假執行之聲請已失所附麗，應併
    駁回之。
據上論結，本件原告之訴為無理由，依民事訴訟法第78條，判決
如主文。
中    華    民    國   100    年    3     月    18    日
              民事第二庭    法  官  張震武
以上正本係照原本作成
如對本判決上訴，須於判決送達後20日內向本院提出上訴狀
中    華    民    國   100    年    3     月    18    日
                            書記官  顏伯儒